【裁判字號】    88,易,3938
【裁判日期】    890908
【裁判案由】    過失傷害
【裁判全文】
臺灣板橋地方法院刑事判決                        八十八年度易字第三九三八號
    公  訴  人  臺灣板橋地方法院檢察署檢察官
    被      告  丁○○
                丙○○
右列被告因過失傷害案件，經檢察官提起公訴（八十八年度偵續字第二０八號），本
院判決如左：
    主  文
丙○○從事業務之人，因業務上之過失傷害人，處有期徒刑伍月，如易科罰金，以
佰元折算壹日。
丁○○無罪。
    事  實
一、丙○○係設於台北市○○區○○路十二號十一樓之八清泉營造有限公司（下稱清
    泉公司）之負責人，並負責位於台北縣三峽鎮○○街九十五號「三峽天地」工地
    之營造工程，為從事營造業務之人，丙○○應注意對有墜落之虞之作業場所引起
    之危害事項，應設有適當強度之圍欄、握把、覆蓋等防護措施之安全設備，以防
    止作業之勞工在作業時有發生墜落之危害，而依當時情形及其智識能力，並無不
    能注意之情事，竟應注意、能注意而疏未注意，未在該「三峽天地」工地之地下
    一樓逃生口週圍設置適當強度之圍欄、握把、覆蓋等防護措施之安全設備，嗣於
    八十七年七月二十二日十五時十五分許，在位於台北縣三峽鎮○○街九十五號「
    三峽天地」工地內，由清泉公司所僱用之工地主任甲○○指揮建文工程有限公司
    （下稱建文公司）所派之清潔工人乙○清理該工地地下一樓，因該工地地下一樓
    逃生口缺口為土石所覆蓋，乙○清理該逃生口上方所覆蓋之土石時，即從該逃生
    口墜落至該工地之地下二樓，致乙○左跟骨開放性骨折併踝部皮膚壞死及第一腰
    椎骨折，並導致左下肢行動功能喪失百分之五十等傷害。
二、案經被害人乙○訴請台灣板橋地方法院檢察署檢察官偵查起訴。
    理  由
甲、被告丙○○部分：
一、訊據被告丙○○矢口否認有右揭業務過失傷害之犯行，辯稱：伊雖是清泉公司負
    責人，惟「三峽天地」工地係由工地主任甲○○指揮監督，至於甲○○如何指揮
    ，伊並不清楚云云；惟查：
  （一）右揭事實業據告訴人乙○迭於偵審時指訴綦詳，核與證人甲○○到庭證述之
        情節相符（見本院八十八年十二月九日訊問筆錄），並有財團法人恩主公醫
        院乙種診斷證明書一份附卷可憑（見八十八年度偵字第九三五號偵查卷第十
        三頁至第十四頁），而告訴人左側跟骨開放性粉碎骨折及第一腰椎骨折，於
        八十七年七月二十三日至財團法人恩主公醫院就診，經手術後，於八十七年
        八月二十二日出院，告訴人於財團法人恩主公醫院門診追蹤至八十七年十一
        月十一日後即無回院追蹤檢查，以當時病狀判定，告訴人左足踝部功能有部
        分喪失，其行動能力有受影響，日後會有跛行的症狀等情，有財團法人恩主
        公醫院八十九年七月十日（八九）恩醫事字第００八五五號函附於本院卷可
        憑，又告訴人曾因左陳舊性跟骨粉碎性骨折併外傷性退化性關節炎，而於八
        十八年四月二十八日住入國立台灣大學醫學院附設醫院骨科部病房治療，次
        日接受左跟骨三關節固定術，至同年五月三日出院轉門診追蹤，依據告訴人
        最近一次門診（即八十九年七月七日門診）病歷之記載，目前告訴人左跟骨
        底部贅骨突，赤足行走困難，需賴矯正鞋具方能慢速行走，以骨科醫院之專
        業觀點來看，告訴人的語言、意識功能未有明顯障礙，左下肢功能約喪失百
        分之五十，將來完全治癒之機會不大，恢復部分功能的可能性亦不高等情，
        此亦有國立台灣大學醫學院附設醫院八十九年八月十日（八九）校附醫秘字
        第一七九０一號函附於本院卷可憑，則告訴人從前揭「三峽工地」地下一樓
        逃生口墜落至地下二樓，因而受有傷害甚明，至告訴人因本案致左下肢功能
        約喪失百分之五十，尚未達毀敗左肢機能之程度，即與刑法第十條第四項第
        四款所規定「毀敗一肢以上之機能」之重傷害定義不符，又雖其左下肢將來
        完全治癒之機會不大，恢復部分功能的可能性亦不高，亦難認與刑法第十條
        第四項第六款所規定「其他於身體或健康，有重大不治或難治之傷害」之要
        件相符（按刑法第十條第四項第六款之重傷，係指除去同項第一款至第五款
        之傷害而於身體或健康有重大不治或難治之傷害而言，如毀敗一肢，按照該
        項第四款之規定，固屬重傷，惟肢體功能並未完全毀敗，縱令肢體之減衰具
        有不治或難治之情形，仍與該項第六款所定之內容並不相當，此有最高法院
        二十五年上字第四六八０號判例可資參照），併此敘明。
  （二）又前揭「三峽天地」工地之地下一樓逃生口週圍並未設置圍欄安全設備等情
        ，迭據告訴人於偵審時指訴甚詳，並據證人甲○○到庭證述屬實（見本院八
        十八年十二月九日訊問筆錄），而被告丙○○亦到庭供承：伊確係清泉公司
        實際負責人，且於「三峽天地」工地開工、上樑時均有巡視，後來伊也有去
        巡視一、二次等語（見本院八十九年六月二十二日訊問筆錄），證人甲○○
        亦到庭證稱：丙○○有帶朋友去工地看一、二次等語（見本院八十八年十二
        月九日訊問筆錄），顯見被告丙○○應屬勞工安全衛生法第二條第二項所規
        定之「事業之經營負責人」，係屬勞工安全衛生法所規定之「雇主」，則依
        勞工安全衛生法第五條第一項第五款規定，自應對有墜落之虞之作業場所引
        起之危害事項，負有提供符合標準之安全設備之義務，以防止作業之勞工在
        作業時有發生墜落。至清泉公司與建文公司雖訂有合約書（見八十八年度偵
        字第九三五號偵查卷第五頁至第九頁），依該合約書第十條記載「工地管理
        ：乙方（指建文公司）應選派富有工程經驗之監工人員常駐工地，負責管理
        施工之一切事宜，並接受甲方（指清泉公司）施工監督，如工人有觸犯地方
        治安法令或發生意外傷亡情事者，應由乙方負完全責任與甲方無涉，倘甲方
        認為乙方所派之監工人員不稱職時，得通知乙方更換之」等語，惟勞工安全
        衛生法第五條係屬強制規定，建文公司與清泉公司所訂之該契約條款並不能
        排除勞工安全衛生法第五條之適用，況建文公司與清泉公司係在案發後方簽
        訂該合約書等情，業據證人甲○○、戊○○到庭證述屬實（見本院八十八年
        十一月二十五日訊問筆錄及本院八十八年十二月九日訊問筆錄），顯見被告
        丙○○係於案發後簽立該合約書以脫免刑責，該合約書尚不能為被告丙○○
        有利之證明，又甲○○雖係前揭工地之工地主任，亦負責指揮監督該工地，
        惟被告丙○○既負勞工安全衛生法第五條所規定之義務，縱認甲○○於本案
        之發生亦有過失，亦不能解免被告丙○○所應負之法令上注意義務。是被告
        丙○○辯稱：「三峽天地」工地係由工地主任甲○○指揮監督，至於甲○○
        如何指揮，伊並不清楚云云，純係推諉卸責之詞，尚不能解免被告丙○○業
        務過失責任。
二、按雇主對防止有墜落之虞之作業場所引起之危害，應有符合標準之必要安全衛生
    設備，勞工安全衛生法第五條第一項第五款有明文規定。而所謂「必要之安全衛
    生設備」，係指雇主對於高度在二公尺以上之工作場所邊緣及開口部分，勞工有
    遭受墜落危險之虞者，應設有適當強度之圍欄、握把、覆蓋等防護措施，勞工安
    全衛生設施規則第二百二十四條亦規定甚明。而被告丙○○係清泉公司負責人，
    為勞工安全衛生法第二條所規定之雇主，已如前述，係從事業務之人，自應注意
    上開規定，而依當時情形及其智識能力，並無不能注意之情事，竟疏於注意，未
    提供適當強度圍欄、覆蓋等防護措施，致告訴人從事工地之清潔工作時，其墜落
    地下二樓而受重傷害，被告丙○○顯有過失，且其過失行為與告訴人所受傷害間
    ，顯有相當因果關係甚明。是本件事證明確，被告丙○○犯行堪已認定，應予依
    法論處。
三、核被告丙○○所為，係犯刑法第二百八十四條第二項前段之業務過失傷害罪。爰
    審酌被告從事工地之營造業務，該營造工地即屬高危險性區域，卻未提供安全設
    備，其過失程度菲微，且告訴人所受傷害甚為嚴重，對告訴人之一生影響甚鉅，
    被告仍未與告訴人達成和解等一切情狀，量處如主文所示之刑，並諭知易科罰金
    之折算標準，以示懲儆。
乙、被告丁○○部分：
一、公訴意旨略以：被告丁○○係建文公司負責人，為從事建築相關業務之人。建文
    公司於八十七年六月間，承包清泉公司臺北縣三峽鎮○○街九十五號「三峽天地
    」工地之打石工程，本應注意勞工在有墜落、崩塌之虞之作業場所工作時，應注
    意防免所可能引起之危害。八十七年七月二十二日下午三時十五分許，被告丁○○僱請之勞工即告訴人乙○受清泉公司工地主任甲○○之指示，在前開工地之地
    下一樓，清理逃生口上方土石，依當時情形並無不能注意之情事，詎被告丁○○
    疏於對前開工地之安全衛生設備，盡監督維護之注意義務，而未在缺口處裝置防
    免人員墜落之安全設備，致告訴人乙○於清理土石之際，墜落地下二樓，造成左
    跟骨開放性骨折併踝部皮膚壞死等傷害，因認被告丁○○涉犯刑法第二百八十四
    條第二項之罪嫌云云。
二、公訴人認被告丁○○涉犯前揭罪嫌，無非係以告訴人之指訴、診斷證明書、建文
    公司臨時工作卡、建文公司與清泉公司簽訂之合約書為其論據；訊據被告丁○○
    堅詞否認有被訴業務過失傷害犯行，辯稱︰伊僅是建文公司之掛名負責人，都是
    伊之女婿戊○○在負責清泉公司之事務，戊○○才是實際負責人，而伊不認識告
    訴人，都是戊○○與告訴人接洽僱用事宜，伊並不知道戊○○有僱用告訴人等語
    。
三、按犯罪事實應依證據認定之，無證據不得推定其犯罪事實，又不能證明被告犯罪
    者，應諭知無罪之判決，刑事訴訟法第一百五十四條、第三百零一條第一項定有
    明文。所謂認定犯罪事實之證據，係指足以認定被告確有犯罪行為之積極證據而
    言，該項證據自須適合於被告犯罪事實認定，始得採為斷罪資料。又苟未能發現
    相當證據，或證據不足以證明，自不能以推測或擬制之方法，以為裁判基礎，亦
    分別有最高法院二十九年度上字第三一０五號及同院四十年度台上字第八六號判
    例意旨可資參照。又按勞工安全衛生法第二條第二項規定所稱之「雇主」，乃指
    事業主或事業之經營負責人，蓋科以實際之負責人負勞工安全衛生之責，始能確
    實落實保護勞工之立法本旨，倘公司之登記負責人不負實際經營責任，該登記之
    負責人即非勞工安全衛生法第二條第二項所規定之「雇主」，如此解釋方符勞工
    安全衛生法第二條之文義及立法精神，尤以認定行為人是否負勞工安全衛生法第
    五條之注意義務，而決定其應負之刑責時，更應如此解釋，方符刑法所採責任主
    義之原則。
四、經查，證人戊○○到庭證稱：伊才是建文公司之實際負責人，公司所有業務均是
    由伊處理，丁○○僅是登記之負責人，伊是和清泉公司的甲○○接洽，丁○○並
    未僱用告訴人，都是伊在負責僱用告訴人等語（見本院八十八年十一月二十五日
    訊問筆錄），證人甲○○亦到庭證稱：告訴人從八十七年七月二十一日就來工地
    工作，是建文公司的戊○○派他來，是伊事先和戊○○聯絡等語（見本院八十八
    年十二月九日訊問筆錄），況告訴人亦到庭陳稱：都是戊○○和伊接洽，丁○○
    從來沒有和伊接洽，也是戊○○叫伊去工地做的等語（見本院八十九年六月二十
    二日訊問筆錄），足認戊○○確係建文公司之實際負責人，則被告丁○○所辯稱
    其僅係建文公司登記負責人，並非實際負責人乙節，應堪採信，從而被告丁○○
    既僅係建文公司之登記負責人，並非實際負責人，亦從未接洽僱用告訴人之事宜
    ，依前揭說明，被告丁○○即非屬勞工安全衛生法第二條第二項所規定之「雇主
    」，自不負同法第五條所規定之注意義務，對於告訴人於「三峽工地」所受之傷
    ，即無過失可言。此外查無其他積極證據，足資認定被告丁○○有被訴業務過失
    傷害之犯行，既不能證明被告丁○○犯罪，揆諸前揭說明，自應為被告丁○○無
    罪之諭知。
據上論斷，應依刑事訴訟法第二百九十九條第一項前段、第三百零一條第一項，刑法
第二百八十四條第二項前段、第四十一條，罰金罰鍰提高標準條例第一條前段、第二
條，判決如主文。
本案經檢察官蔡顯鑫到庭執行職務。
中      華      民      國    八十九    年      九      月      八      日
                                      臺灣板橋地方法院刑事第三庭
                                          法  官  林  海  祥
右正本證明與原本無異。
如不服本判決，應於判決送達後十日內，向本院提出上訴狀。
                                          書記官  陳  怡  真
中    華    民    國      八十九      年      九      月    十一      日
附錄本案論罪科刑主要法條：
刑法第二百八十四條
因過失傷害人者，處六月以下有期徒刑、拘役或五百元以下罰金。致重傷者，處一年
以下有期徒刑、拘役或五百元下罰金。
從事業務之人，因業務上之過失傷害人者，處一年以下有期徒刑、拘役或一千元以下
罰金。致重傷者，處三年以下有期徒刑、拘役或二千元以下罰金。


司法院資訊處製作；財團法人民間司法改革基金會備份。
